臺灣桃園地方法院民事判決　　　　　　　93年度訴字第1069號
原　　　告　甲○○
訴訟代理人　呂理胡律師
複　代理人　廖月鈴
被　　　告　乙○○
兼訴訟代理人　丙○○
上列當事人間請求撤銷買賣行為等事件，本院於民國94年2 月23
日言詞辯論終結，判決如下：
    主  文
原告之訴駁回。
訴訟費用由原告負擔。
    事  實
甲、原告方面：
一、聲明：
    (一)先位聲明：被告乙○○就坐落桃園縣平鎮市○○○段72-4
                地號土地（下稱系爭土地），桃園縣平鎮地政
                事務所於民國93年3 月30日以買賣為原因，所
　　　　　　　　為之所有權移轉登記應予塗銷。
　　(二)備位聲明：被告於93年1 月15日就系爭土地所為之買賣行
　　　　　　　  為應予撤銷。
　　　　　　　　被告乙○○就前項於93年3 月30日以買賣為原
                因，所為之所有權移轉登記應予塗銷。
二、陳述：
　　(一)被告係夫妻關係，渠等於93年1 月15日就系爭土地所為之
      買賣行為係無對價之通謀虛偽意思表示，依民法第87條第
      1 項規定，其買賣為無效，故依民法第179 條前段規定，
      請求被告乙○○塗銷系爭土地之所有權移轉登記。
    (二)如　鈞院認為被告間所為買賣行為並非通謀虛偽意思表示
      ，則被告乙○○明知其妻即被告丙○○於92年12月17日簽
      發本票向原告借款新台幣（下同）520,000 元，將於93年
      1 月17日到期，夫妻乃為共謀脫產，損害原告之債權，被
      告丙○○竟於93年1 月15日（即登記謄本上原因發生日期
      ）先將其名下唯一之財產即系爭土地與被告乙○○成立買
      賣契約，嗣於同年3 月30日辦理所有權移轉登記予被告乙
      ○○，藉以逃避強制執行。爰依民法第244 條第2 項規定
      撤銷其所有權移轉之債權及物權行為，並依同條第4 項命
      受益人即被告乙○○回復原狀塗銷所有權移轉登記。
　　(三)被告丙○○主張其以買賣所得之價款，清償其積欠其他債
      權人之借款一事，按一般社會經驗法則，債務人對於債務
      之清償，如債權人已採取法律途徑，則通常會優先清償該
      部分債務，而被告丙○○早已得知原告已向　鈞院聲請本
      票裁定，如被告丙○○真有價款收入，理應優先清償原告
      之債務，故被告丙○○之行為，顯係違背一般人之生活經
      驗。又被告雖提出證人主張其真有清償借款之行為，惟證
      人與被告丙○○間，均為親人或好友，除其間之金錢銀行
      往來，雙方均無直接匯款之證明，而是以提領現金或存入
      現金方式為之，不足採信，且證人均自承所提出之本票及
      還款收據係事後才書立，更不符一般社會經驗法則，顯見
      本票及收據等證物，不足為證。
三、證據：提出本院債權憑證乙份、本票乙紙（以上均為影本）
乙、被告方面：
一、聲明：原告之訴駁回。
二、陳述：
    (一)對於被告丙○○積欠原告520,000 之事實不爭執，系爭土
      地是被告乙○○買給被告丙○○，因被告丙○○背著被告
      乙○○向朋友調錢借給原告之前夫王尊龍2,790,000 元，
      現其他債權人向被告丙○○要錢，被告乙○○始向別人借
      錢並以系爭土地之公告地價計以513,700 元向被告丙○○
      買回系爭土地。被告乙○○係以匯款方式，先於93年3 月
      23日以無摺存款存入420,000 元，嗣於93年3 月30日匯入
      93,700元，共計存匯513,700 元給付價金予被告丙○○。
    (二)被告出賣系爭土地所得之價金，是用以清償積欠其他債權
      人之款項，有證人方蓁鈴、陳素貞及宋靖雅（即宋玉真）
      可證。
三、證據：提出
          險送金單暨利息收據乙紙、誓約書乙份、
          、土地登記謄本4 份、不動產贈與協議書乙紙、印鑑
          證明乙紙、買賣所有權移轉契約書乙份、支票暨退票
          理由單乙紙、新竹國際商銀存摺2 份、本票15紙、代
          繳規費及服務費明細表乙紙、地政規費收費收據乙紙
          、土地增值稅不課徵證明書乙紙、自白書乙紙、郵政
          存簿存摺2 份、玉山銀行存摺乙份、本院民事裁定及
          確定證明書各乙份、資金流向說明單3紙（以上均為
          影本）、還款收據3 紙為證；並聲請訊問證人方蓁鈴
          、陳素貞及宋靖雅。
丙、本院職權調閱本院93年度票字第436 號卷宗、本院93年度執
    字第13080號執行卷宗。
    理  由
一、原告起訴主張：被告二人係夫妻，渠等於93年1 月15日就系
    爭土地所為之買賣行為係無對價之通謀虛偽意思表示，如本
    院院不認為係通謀虛偽意思表示，因被告乙○○明知其妻即
    被告丙○○於92年12月17日向原告借款520,000 元，被告丙
    ○○竟於93年1 月15日將其名下唯一之財產即系爭土地出賣
    與被告乙○○，嗣於同年3 月30日辦理所有權移轉登記完畢
    爰先位主張依民法87條之規定撤銷渠等間之通謀虛偽意思表
    示，備位主張依民法第244 條第2 項之規定撤銷其所有權移
    轉之債權及物權行為等語；被告則以：對於被告丙○○積欠
    原告520,000 之事實不爭執，惟辯稱，被告丙○○係背著被
    告乙○○向朋友調錢借給原告之前夫王尊龍，因現其他債權
    人向被告丙○○要錢，被告乙○○始向別人借錢並以系爭土
    地之公告地價計以513,700 元向被告丙○○購買系爭土地，
    並以匯款及無摺存款方式，將價金513,70 0元付予被告丙○
    ○。被告出賣系爭土地所得之價金，亦已用以清償積欠其他
    債權人即證人方蓁鈴、陳素貞及宋靖雅之借款等語，資為抗
    辯。
二、原告主張被告二人係夫妻，被告丙○○積欠其借款520,000
    元，及被告丙○○於93年3 月30日將其名下唯一之財產即系
    爭土地以買賣為原因，辦理所有權移轉登記予被告乙○○之
    事實，業據其提出債權憑證及本票影本各乙紙、土地登記謄
    本2 件為證，復為被告所不爭執，並經本院依權調閱本院93
    年度執字第13080 號及93年度票字第436 號卷宗查核屬實，
    原告上開主張之事實，自堪認為真正。是以本件所應酌者乃
    在於，被告間就系爭土地所為之買賣行為是否為通謀虛偽意
    思表示？被告間就系爭土地為所為之移轉行為有無詐害原告
    之債權？
三、按原告主張被告間之法律行為係通謀而為虛偽意思表示者，
    應就此利己事實負舉證責任。若原告先不能舉證，以證明自
    己主張之事實為真實，則被告就其抗辯之事實即令不能舉證
    ，或其所舉證據尚有疵累，亦應駁回原告之訴。（最高法院
    17 年 上字第917 號、47年台上字第29號判例可資參照）。
    本件原告主張被告間就系爭土地之買賣行為係通謀虛偽意思
    表示，既經被告所否認，依法應由原告就此利己事實負舉證
    責任。然查，原告既對於被告所提出之代繳規費及服務費明
    細表、地政規費收費收據聯、被告丙○○新竹國際商業銀行
    中壢分行綜合存款存摺及被告乙○○新竹國際商業銀行山子
    頂分資產負債管理帳戶之真正並不爭執，僅憑被告係夫妻，
    即推斷被告乙○○明知被告丙○○有積欠原告借款之事，進
    而臆測認定被告間之買賣行為係屬通謀虛偽意思表示，惟就
    其主張之該事實並未能另行提出有力之證據以證明其所主張
    之事實存在，依前判例意旨所示，原告先位主張被告間就系
    爭土地所為之買賣行為係通謀虛偽意思表示，請求被告乙○
    ○塗銷系爭土地之所有權移轉登記，即難認有據，不應准許
    。
四、次按債務人所為之有償行為，於行為時明知有損害於債權人
    之權利，以受益人於受益時亦知其情事者為限，債權人得聲
    請法院撤銷之。但明知之事實對於債權人為有利，應由主張
    其事實存在之債權人負舉證責任，不能僅以推定之詞資為不
    利於債務人之判斷。又債務人處分其現有財產而得有相當對
    價者，非必生資力減少之結果，不得概謂為詐害行為。再清
    償現存債務，雖其積極財產不免減少，但同時又減少其消極
    財產，故亦無詐害行為之可言。（最高法院44年度台上字第
    1032號判決、54年度台上字第3128號判決意旨可資參照）。
    查被告丙○○所辯：被告乙○○係以系爭土地之公告地價計
    以513,700 元向被告丙○○購買系爭土地，並以匯款及無摺
    存款方式，將價金513,700 元付予被告丙○○，而其亦已將
    所得價金清償積欠證人方蓁鈴、陳素貞、宋靖雅之借款等情
    ，有被告提出之被告丙○○新竹國際商業銀行中壢分行綜合
    存款存摺及被告乙○○新竹國際商業銀行山子頂分資產負債
    管理帳戶為證，證人方蓁鈴、陳素貞、宋靖雅亦各自提出收
    據、本票及存摺到庭證稱：被告丙○○確有向渠等借錢，並
    已先後返還部分欠款屬實，惟原告僅空言否認證人所言，又
    不能以其他證據證明被告丙○○與證人方蓁鈴等三人間之借
    款債權係屬假債權，是被告之抗辯應屬可採。被告丙○○處
    分其系爭土地既是用以清償積欠其他債權人即證人方蓁鈴等
    三人之借款，雖其積極財產不免減少，但同時又減少其消極
    財產，故並無所謂詐害行為之可言。且被告乙○○係以513,
    700 元之代價購買系爭土地，所為之行為既屬有償行為，原
    告又無其他有力證據證明被告乙○○於買受土地時，即明知
    被告丙○○尚積欠原告520,000 元之事實，實難僅憑被告乙
    ○○與被告丙○○具夫妻關係即遽謂被告乙○○明知該情事
    。從而，原告備位主張依民法第244 條第2 項之規定請求撤
    銷被告間就系爭土地所為之債權及物權行為，並請求被告乙
    ○○就系爭土地所為之所有權移轉登記應予塗銷，亦於法無
    據，不應准許。
五、兩造其餘攻擊防禦方法及所提出之各項證據資料，經審酌後
    ，因認與本件判決之基礎無涉，且不影響判決之最後結果，
    爰不予以一一論述，附此敘明。
六、結論：原告先位及備位之訴為均無理由，依民事訴訟法第78
    ，判決如主文。
中　　華　　民　　國　　94　　年　　3 　　月　　9　　日
                  民事第一庭    法　官　林淑鳳
以上正本係照原本作成。
如對本判決上訴，須於判決送達後20日內向本院提出上訴狀。
中　　華　　民　　國　　94　　年　　3 　　月　　10 　日
                                書記官　黃楓茹
